臺北高等行政法院判決　　　　　　　　　　　　　　　九十年度訴字第五八六○號
　　　　　　　　　　　　　　　.
　　原　　　告　甲○○
　　被　　　告　經濟部智慧財產局
　　代　表　人　蔡練生（局長）
　　訴訟代理人　乙○○
右當事人間因新型專利申請事件，原告不服經濟部中華民國九十年八月十日經（九○
）訴字第○九○○六三一八二五○號訴願決定，提起行政訴訟。本院判決如左：
　　主  文
原告之訴駁回。
訴訟費用由原告負擔。
　　事  實
一、事實概要：原告於民國（下同）八十四年二月二十一日以「蓋章式登帳自動報表
    機」向被告（原經濟部中央標準局，八十八年一月二十六日改制為經濟部智慧財
    產局）申請新型專利，經被告編為第00000000號予以審查，不予專利。
    原告不服，申請再審查，案經被告於九十年四月十二日以（九○）智專三（二）
    ○四○六○字第○九○八七○○○七○五號專利再審查核駁審定書為仍應不予專
    利之處分。原告不服，提起訴願亦遭駁回，遂提起本件行政訴訟。原告未於言詞
    辯論期日到場，僅具狀為聲明及陳述。
二、兩造聲明：
  (一)原告聲明：
    1.訴願決定及原處分均撤銷。
    2.被告應作成准予原告新型專利之審定。
  (二)被告聲明：駁回原告之訴。
三、兩造之爭執要點：系爭新型專利申請案是否不具進步性？而有專利法第九十八條
    第二項之適用應不予專利？
  (一)原告主張：
    1.訴願決定書指稱本申請案與日本獲准專利案件三案及美國公告一案相同，應不
      予專利。惟本案特徵乃將整個分錄科目設計為印章置於分錄簿旁，供使用者一
      次選取對同種交易事項不分日期之先後對同種分錄快速多處蓋章之便捷特徵，
      再自動按日期排列完成序時分錄簿，按科目別自動排列完成總分類帳，再自動
      編列試算表、資產負債表、損益表。而其他方法均就不同科目按日期逐一打入
      個別科目文字或代碼，必須逐一查對代碼表，費時費事效率不彰，與本案不同
      。
    2.美日四案與本案各不相同：
      (1)美國公告案US0000000與本案不同，前者僅係儲存報表資料，供使用
        者叫出檢視或選取各種不同外觀顏色表格，使其呈現於顯示器畫面之某一特
        定位置而已，並無後者即本案將整個分錄科目設計為印章，置於分錄簿旁，
        供使用者一次選取多處蓋章之便捷特徵，如銷貨分錄即可取用「借：應收帳
        款，貸：銷貨，貸：銷項稅額」之印章一次選取，多處蓋印於分錄簿，完成
        所有銷貨分錄之特徵。
      (2)日本三案與本案申請專利範圍不同，且日本三案申請專利範圍亦各自不同，
        否則日本專利廳怎可能分別於平成三年、四年、五年分別給與三案各一個專
        利？所引證之案例均係利用電腦達成增進功效之目的，但其達成功效之方法
        各自不同，因此各別不同方法之專利，訴願決定書不能分辨日本三案方法各
        具有不同特徵，統稱三案均與本案同為利用電腦達成增進功效之目的，實無
        法令原告信服。
    3.本新型專利申請案具進步性：
      新型專利申請案所應審理者，應為申請案特徵方法是否未能增進功效，始能以
      專利法第九十八條第二項駁回專利，如僅以所謂利用電腦即不具進步性等語駁
      回，實難令人信服。以日本三案為例，其均為利用電腦執行分錄方法，則依被
      告及訴願決定機關之邏輯，將因而主觀認定其不具進步性，引證日本三案均不
      得准予專利。惟事實上，日本專利廳於平成三年核准第一案專利後，業另於平
      成四年、平成五年給與其他二案各一個專利，顯見三案雖同為利用電腦，但達
      成增進功效之方法個別不同各具特徵，故三案均准予專利，故被告及訴願決定
      機關之論理顯然自相矛盾不合邏輯，所稱本案與日本三案同為利用電腦，即認
      定為不具進步性，自屬毫無依據，違反專利法第九十七條、第九十八條之規定
      。茲說明日本三案與本申請案不同之處如下：
      (1)JP0000000案僅為借方科目在各種不同交易事項情況下，與貸方科目
        之對照表，以提供初學會計者之參考，可說僅為教學參考資料而已，與本案
        自屬不同。
      (2)JP0000000案僅以索引及分類碼及各種分錄辭典方式，便利對照輸入
        交易事項而已。
      (3)JP0000000案僅以輸入代碼代替輸入科目名稱、客戶名稱、商品名稱
        、在各種不同交易事項情況下，減低鍵入交易事項之工作負擔而已。
      以上日本三案專利，共通點均須強記各種代碼代號，費時費事，且一次輸入一
      個科目，與目前國內其他各種會計軟體相同。
    4.本案申請新型特點為將各種不同交易標準分錄，整個分錄借貸科目，一個分錄
      包括二個至五、六個科目，甚至更多個科目設定為印章，置於分錄簿旁，直接
      備供一次取用多次蓋印於分錄簿，不必強記不同科目代碼，直接依各種不同交
      易事項快速完成登載分錄簿工作，而後將全部分錄簿科目借貨金額資料，依不
      同科目自動分類，完成各科目分類帳，再據以自動彙併各科目借貸金額，編製
      科目試算表，然後自動分別資產負債科目及損益科目金額，編製資產負債及損
      益表等財務報表。
    5.請被告審查本案將各種標準分錄，置於分錄簿旁，直接備供一次取用多次蓋印
      於分錄簿為特徵，不必強記不同科目代碼自動編製財務報表之新方法，准予新
      型專利。
  (二)被告主張：
    1.本案蓋章式登帳自動報表機其特徵為：「一種登帳自動報表機結合多項功能，
      將登帳經常使用之科目或各種交易情況標準分錄或摘要等常用文字，預設為印
      章明列於帳簿旁，引導使用者正確選取標準分錄，並結合多處印章功能及自動
      編表功能，使直接選取科目或整個分錄或摘要之印章，選一印章即可將科目、
      分錄、摘要多處快速蓋印於帳簿相關位置登帳，並自動統計各科目餘額，自動
      編製財務報表為特徵」。原告於訴訟理由主張略以：「本案申請新型特點為將
      各種不同交易標準分錄整個分錄借貸科目，一個分錄包括二個至五、六個科目
      ，甚至更多個科目設定為印章，置於分錄簿旁，直接備供一次取用多次蓋印於
      分錄簿，不必強記不同科目代碼，直接依各種不同交易事項快速完成登載分錄
      簿工作，而後將全部分錄簿科目借貸金額資料依不同科目自動分類完成各科目
      分類帳，再據以自動彙併各科目借貸金額編製科目試算表，然後自動分別資產
      負債科目及損益科目金額編製資產負債及損益表等財務報表。謹請審查本案將
      各種標準分錄，置於分錄簿旁，直接備供一次取用多次蓋印於分錄簿為特徵，
      不必強記不同科目代碼自動編製財務報表之新方法」及「US0000000並
      無將整個分錄科目設計為印章置於分錄簿旁供使用者一次選取多處蓋章之便捷
      特性；JP0000000僅為借方科目在各種不同交易事項情況下與貸方科目
      之對照表，以供初學會計者之參考，可說僅為教學參考資料而已，與本案自屬
      不同；JP0000000僅以索引及分類碼及各種分錄辭典方式便利對照輸入
      交易事項；JP0000000僅以輸入代碼代替輸入科目名稱、客戶名稱、商
      品名稱、在各種不同交易事項情況下減低鍵入交易事項之工作負擔」。
    2.本案標的係為一種登帳自動報表機（以軟體與硬體結合的方式來界定其具體結
      構），其僅將會計科目、分錄、摘要等常用文字預先編輯於電子試算表檔案儲
      存格（CELL）中，再以複製（COPY）、程式統計指令來編製資產負債表、損益
      表、進銷存等財務報表。惟查：美國第0000000號專利公告案COLUMN12
      第五十行至六十七行已揭露：「利用電子試算表（spread sheet）技術來編製
      財務報表（financial reports）諸如：損益表、資產負債表、銷貨預測、進
      銷存貨明細表等財務報表之技術特徵」。日本特開平第0000000號專利
      公開案之摘要（Abstract）已揭露：「提供一種可完成借貸分錄工作的裝置，
      藉由該裝置之交易資料儲存部（transaction data storing part；3、14 ）
      來儲存借貸會計項下的交易資訊，其目的在具有會計專業知識人員及不具有會
      計專業知識人員皆能由交易資料儲存部（3、14）檢索資料以自動完成借貸分
      錄工作之技術特微」。日本特開平第0000000號專利公開案之摘要（
      Abstract）已揭露：「提供一種可執行借貸分錄的裝置，藉由內含索引部（
      index part）、分錄內容相關之名稱（association name）之分錄辭典檔（
      Journalization dictionary file；15）及分錄資料輸入裝置（journal slip
      input device；13），其目的在分錄輸入顯示畫面（11）可輸入、擷取、編輯
      、顯示分錄交易資訊」。日本平第0000000號專利公開案之摘要（
      Abstract）已揭露：「提供一種系統，可藉由分錄副程式（journalizing
      subroutine；2）、分錄表（journalizing table；6）、會計主檔（
      accounting master film；7）、分錄資料檔（journalizing data file；8
      ）等來執行分錄交易，其目的在減輕操作者負擔」。故本案僅係將會計處理程
      序（會計循環）之分錄、過帳、試算、調整、結帳、及結算報告六個階段內人
      類所進行之會計帳務業務，僅藉由簡單的電子試算表檔案儲存格（CELL）、程
      式統計指令、複製（COPY），來編製資產負債表、損益表、進銷存等財務報表
      ，其所主張之效果僅係隨著電腦產生的可快速處理、可大量處理、及可減少錯
      誤等乃電腦化之必然結果，是在熟習電子試算表技術者一般創作能力範圍內。
      本案係運用申請前既有之技術或知識，而為熟習該項技術者所能輕易完成且未
      能增進功效，則依專利法第九十八條第二項規定，應不予專利。
　　理  由
一、原告未於言詞辯論期日到場，核無行政訴訟法第二百十八條準用民事訴訟法第三
    百八十六條各款所列之情形，因依被告之聲請，由其一造辯論而為判決。
二、按凡對物品之形狀、構造或裝置之創作或改良，而可供產業上利用之新型者，得
    依法申請取得新型專利，固為專利法第九十七條暨第九十八條第一項所明定。惟
    其新型如「係運用申請前既有之技術或知識，而為熟習該項技術者所能輕易完成
    且未能增進功效時」，仍不得依法申請取得新型專利，復為同法第九十八條第二
    項所明定。
三、原告以蓋章式登帳自動報表機向被告申請新型專利，經被告審查，不予專利。原
    告不服，申請再審查，被告專利再審查核駁審定書，仍為不予專利之處分。原告
    不服，循序提起行政訴訟，訴稱本案申請新型特點為將各種不同交易標準分錄整
    個分錄借貸科目，一個分錄包括二個至五、六個科目，甚至更多個科目設定為印
    章，置於分錄簿旁，直接備供一次取用多次蓋印於分錄簿，不必強記不同科目代
    碼，直接依各種不同交易事項快速完成登載分錄簿工作，而後將全部分錄簿科目
    借貸金額資料依不同科目自動分類完成各科目分類帳，再據以自動彙併各科目借
    貸金額編製科目試算表，然後自動分別資產負債科目及損益科目金額編製資產負
    債及損益表等財務報表。謹請審查本案將各種標準分錄，置於分錄簿旁，直接備
    供一次取用多次蓋印於分錄簿為特徵，不必強記不同科目代碼自動編製財務報表
    之新方法」及「US0000000並無將整個分錄科目設計為印章置於分錄簿旁
    供使用者一次選取多處蓋章之便捷特性；JP0000000僅為借方科目在各種
    不同交易事項情況下與貸方科目之對照表，以供初學會計者之參考，可說僅為教
    學參考資料而已，與本案自屬不同；JP0000000僅以索引及分類碼及各種
    分錄辭典方式便利對照輸入交易事項；JP0000000僅以輸入代碼代替輸入
    科目名稱、客戶名稱、商品名稱、在各種不同交易事項情況下減低鍵入交易事項
    之工作負擔云云。
四、經查系爭新型專利申請案之特徵為：「一種登帳自動報表機結合多項功能，將登
    帳經常使用之科目或各種交易情況標準分錄或摘要等常用文字，預設為印章明列
    於帳簿旁，引導使用者正確選取標準分錄，並結合多處印章功能及自動編表功能
    ，使直接選取科目或整個分錄或摘要之印章，選一印章即可將科目、分錄、摘要
    多處快速蓋印於帳簿相關位置登帳，並自動統計各科目餘額，自動編製財務報表
    為特徵」。係為一種登帳自動報表機（以軟體與硬體結合的方式來界定其具體結
    構），其僅將會計科目、分錄、摘要等常用文字預先編輯於電子試算表檔案儲存
    格（CELL）中，再以複製（COPY）、程式統計指令來編製資產負債表、損益表、
    進銷存等財務報表。惟：
    (1)美國第0000000號專利公告案COLUMN12第五十行至六十七行已揭露：「
      利用電子試算表（spread sheet）技術來編製財務報表（financial  reports
      ）諸如：損益表、資產負債表、銷貨預測、進銷存貨明細表等財務報表之技術
      特徵」。
    (2)日本特開平第0000000號專利公開案之摘要（Abstract）已揭露：「提
      供一種可完成借貸分錄工作的裝置，藉由該裝置之交易資料儲存部（
      transaction data storing part；3、14）來儲存借貸會計項下的交易資訊，
      其目的在具有會計專業知識人員及不具有會計專業知識人員皆能由交易資料儲
      存部（3、14）檢索資料以自動完成借貸分錄工作之技術特微」。
    (3)日本特開平第0000000號專利公開案之摘要（Abstract）已揭露：「提
      供一種可執行借貸分錄的裝置，藉由內含索引部（index part）、分錄內容相
      關之名稱（association name）之分錄辭典檔（Journalization  dictionary
      file；15）及分錄資料輸入裝置（journal slip input device ；13），其目
      的在分錄輸入顯示畫面（11）可輸入、擷取、編輯、顯示分錄交易資訊」。
    (4)日本平第0000000號專利公開案之摘要（Abstract）已揭露：「提供一
      種系統，可藉由分錄副程式（journalizing subroutine；2）、分錄表（
      journalizing table；6）、會計主檔（accounting master film；7）、分錄
      資料檔（journalizing data file；8）等來執行分錄交易，其目的在減輕操
      作者負擔」。
    故系爭案僅係將會計處理程序（會計循環）之分錄、過帳、試算、調整、結帳、
    及結算報告六個階段內人類所進行之會計帳務業務，僅藉由簡單的電子試算表檔
    案儲存格（CELL）、程式統計指令、複製（COPY），來編製資產負債表、損益表
    、進銷存等財務報表，其所主張之效果僅係隨著電腦產生的可快速處理、可大量
    處理、及可減少錯誤等乃電腦化之必然結果，是在熟習電子試算表技術者一般創
    作能力範圍內。系爭案係運用申請前既有之技術或知識，而為熟習該項技術者所
    能輕易完成且未能增進功效。從而，被告依專利法第九十八條第二項規定，為應
    不予專利之處分，並無違誤。訴願決定予以維持，亦無不合。原告徒執前詞，訴
    請撤銷，為無理由，應予駁回。
五、據上論結，本件原告之訴為無理由，爰依行政訴訟法第九十八條第三項前段、第
    二百十八條，民事訴訟法第三百八十五條第一項前段，判決如主文。
中　　華　　民　　國　　九十一　　　年　　　十　　　　月　　　三十　　　日
                           臺 北 高 等 行 政 法 院  第二庭
           　　　　　　　　　　　　　　　　　審判長 法　官  徐瑞晃
           　　　　　　　　　　　　　　　　　　　　 法　官  李得灶
           　　　　　　　　　　　　　　　　　　　　 法　官  吳慧娟
右為正本係照原本作成。
如不服本判決，應於送達後二十日內向本院提出上訴狀並表明上訴理由，如於本判決
宣示後送達前提起上訴者，應於判決送達後二十日內補提上訴理由書（須按他造人數
附繕本）。
中　　華　　民　　國　　九十一　　　年　　　十　　　　月　　　三十  　　日
            　　　　　　　　　　　　　　    　      書記官  蘇亞珍
